臺灣高等法院臺中分院民事判決　96年度上字第107號
上　訴　人
即被上訴人　　乙○○
上　訴　人
即被上訴人　　丁○○
上　訴　人
即被上訴人　　丙○○
前列三人共同
兼訴訟代理人　戊○○
上訴人即
被 上訴 人　　甲○○
上訴人即
被 上訴 人　　南海岸企業有限公司
法定代理人　　己○○
前列二人共同
訴訟代理人　　林道啟律師
上列當事人間請求損害賠償事件，兩造對於民國96年1月17日臺
灣臺中地方法院95年度重訴字第417號第一審判決各提起上訴，
本院於96年6月27日言詞辯論終結，判決如下：
    主  文
原判決（第一項）除確定部分外，關於命上訴人甲○○、南海岸
企業有限公司連帶給付對造上訴人丁○○超過新台幣壹佰貳拾參
萬伍仟元本息部分，及該部分假執行之宣告，暨命負擔訴訟費用
之裁判均廢棄。
上列廢棄部分，對造上訴人丁○○在第一審之訴及假執行之聲請
駁回。
原判決（第二項）除確定部分外，關於命上訴人甲○○、南海岸
企業有限公司連帶給付對造上訴人乙○○、丙○○、戊○○各超
過新台幣陸拾柒萬伍仟元本息部分，及該部分假執行之宣告，暨
命負擔訴訟費用之裁判均廢棄。
上列廢棄部分，對造上訴人乙○○、戊○○、丙○○在第一審之
訴及假執行之聲請均駁回。
上訴人甲○○、南海岸企業有限公司其餘上訴駁回。
上訴人乙○○、丁○○、丙○○、戊○○上訴均駁回。
第一、二審訴訟費用由甲○○、南海岸企業有限公司連帶負擔新
台幣壹萬伍仟伍佰陸拾捌元，乙○○、丁○○、丙○○、戊○○
負擔新台幣陸萬貳仟貳百柒拾陸元。
    事實及理由
一、上訴人即被上訴人乙○○、丁○○、丙○○、戊○○（下稱
    乙○○等4人）主張：
  (一)對造上訴人甲○○為營業大貨車司機，受僱於對造上訴人南
    海岸企業有限公司（下稱南海岸公司）。而甲○○於民國（
    下同）94年1月20日下午2時40分許，駕駛車號943-QR號營業
    曳引大貨車（下稱曳引車母車），附掛車號96-SF號半拖車
    （下稱曳引車子車），行經台中市○○區○○路與崇德路口
    ，由西向東往北屯路方向行駛，欲右轉行駛崇德路；而被害
    人蘇金鳳依規定騎車號DCM-399（後掛二輪鐵板車），同向
    行駛於前開曳引車母車右側機慢車道直行，欲返回位在台中
    市○○區○○街250號居所，甲○○已自後照鏡看見蘇金鳳
    所騎機車（後掛二輪鐵板車），甲○○應遵守車輛行駛時應
    注意車前狀況，隨時採取必要之安全措施，轉彎車應讓直行
    車等規定，但其違反該規定，未讓蘇金鳳先直行，未依規定
    右轉，而依當時情形，天候晴朗、光線充足、道路無障礙物
    、視距良好，又無其他不能注意之情事，竟疏於注意而貿然
    右轉，致使蘇金鳳無法閃避，甲○○所駕駛曳引車之右後輪
    ，輾壓蘇金鳳所騎機車之後掛二輪鐵板車左後輪及輪框，造
    成該二輪鐵板車右後輪輪框遭輾壓嚴重扭曲變形，蘇金鳳連
    同所騎機車因突如其來之輾壓力道甚為強大，而瞬間猛力被
    拉傾倒，蘇金鳳因而被拋出。甲○○明知肇事撞擊蘇金鳳之
    人車，仍未停車而拖行約4.7公尺才停車。蘇金鳳遭拖行後
    ，該曳引車之母車右前輪撞擊輾壓蘇金鳳之背腰部，造成蘇
    金鳳雙側多處肋骨骨折併雙側氣胸、胸腹腔內出血。蘇金鳳
    於94年1月20日下午2時55分經緊急送至中國醫藥大學附設醫
    院，到院時已無自發性呼吸、心電圖呈無收縮、無脈博、瞳
    孔放大無光反應，延至同日下午4時9分許不治死亡。
  (二)乙○○為蘇金鳳之配偶，丁○○、戊○○、丙○○分別為蘇
    金鳳之長子、次子及長女，依民法第184條第1項前段、第19
    1條之2、第192條、第194條之規定，上訴人乙○○等4人得
    向對造上訴人甲○○、南海岸企業有限公司（下稱甲○○等
    2人）請求財產上及非財產上之損害賠償。茲分述如下：
    1.殯葬費：丁○○支出殯葬費新臺幣（下同）1,417,746元
      。
    2.慰撫金：乙○○等4人各請求慰撫金250萬元。
  (三)茲因甲○○等2人未為賠償，爰提起本件訴訟，訴之聲明：
    (1)對造上訴人甲○○等2人應連帶給付上訴人乙○○250萬元
      ，及自起訴狀繕本送達上訴人之翌日起至清償日止按週年
      利率百分之5計算之利息；
    (2)對造上訴人甲○○等2人應連帶給付上訴人丁○○3,917,1
      46元，及自起訴狀繕本送達上訴人之翌日起至清償日止按
      週年利率百分之5計算之利息；
    (3)對造上訴人甲○○等2人應連帶給付上訴人戊○○250萬元
      ，及自起訴狀繕本送達上訴人之翌日起至清償日止按週年
      利率百分之5計算之利息；
    (4)對造上訴人甲○○等2人應連帶給付上訴人丙○○250萬元
      ，及自起訴狀繕本送達上訴人之翌日起至清償日止按週年
      利率百分之5計算之利息；
    (5)願供擔保，請准宣告假執行。（乙○○等4人於原審對一
      審共同被告林順良、強琳環保工程有限公司請求之敗訴部
      分，未據聲明不服，茲不贅述）。
二、上訴人甲○○等2人則以下各詞抗辯：
  (一)本件被害人蘇金鳳所騎機車，於機車後方違規拖曳二輪鐵製
    板車，違反道路交通安全規則第88條之規定，就本件車禍之
    發生暨損害結果之擴大均與有過失，故主張就損害賠償過失
    相抵。
  (二)對造上訴人丁○○請求之殯葬費用1,417,746元，其中有飲
    食等非必要費用。
  (三)對造上訴人乙○○等4人各請求慰撫金250萬元，此部分總計
    高達1,000萬元，其請求金額顯然過高。
  (四)答辯之聲明：(1)乙○○等4人之訴駁回。(2)如受不利判決，
    願供擔保請准宣告免為假執行。
三、本件原審經審酌兩造提出之攻擊防禦方法後，判決：(1)甲○
    ○及南海岸公司應連帶給付丁○○1,465,000元，及自94年4
    月27日起至清償日止按週年利率百分之5計算之利息。(2)甲
    ○○及南海岸公司應連帶給付乙○○、戊○○、丙○○各82
    5,000元，及均自94年4月27日起至清償日止按週年利率百分
    之5計算之利息。(3)乙○○等4人其餘之訴駁回。(4)並諭知以
    供擔保為條件之假執行及免為假執行宣告。兩造就其敗訴部
    分不服，均提起一部上訴，甲○○等2人於本院上訴之聲明
    ：(1)原判決除免假執行部分外關於命甲○○及南海岸公司應
    連帶給付丁○○76萬元；乙○○、戊○○、丙○○各60萬元
    及其法定利息部分與該部分假執行之宣告暨負擔該部分訴訟
    費用之裁判均廢棄。(2)上開廢棄部分，乙○○等4人在第一
    審之訴及假執行之聲請均駁回（甲○○等2人其餘敗訴部分
    ，即應連帶給付丁○○705,000元本息、應連帶給付乙○○
    、戊○○、丙○○各225,000元本息部分，未據聲明不服）
    。答辯之聲明：(1)駁回對造上訴。乙○○等4人於本院上訴
    之聲明：(一)原判決不利於乙○○等4人部分廢棄。(二)上開廢
    棄部分，甲○○等2人應再給付丁○○68萬元，及自94年4月
    27日起至清償日止按週年利率百分之5計算之利息。(三)甲○
    ○等2人應再給付乙○○、戊○○、丙○○各60萬元，及自
    94年4月27日起至清償日止按週年利率百分之5計算之利息（
    乙○○等4人其餘請求為原審駁回部分，即丁○○1,772,146
    元本息、乙○○、丙○○、戊○○各1,075,000元本息部分
    ，未據聲明不服）。答辯之聲明：(1)駁回對造上訴。
四、乙○○等4人主張被害人蘇金鳳於上揭時地遭甲○○駕駛之
    曳引車撞及，蘇金鳳因而傷重死亡之事實，業經原法院94年
    度交訴字第36號刑事判決及本院95年度交上訴字第2331號刑
    事判決認定明確，而甲○○等2人對此不為爭執，堪信為真
    實。本件車禍經原法院刑事庭送請臺灣省臺中市區車輛行車
    事故鑑定委員會鑑定，其鑑定結果為：「一甲○○駕駛自用
    聯結車於交岔路口右轉彎時未讓右側慢車道直行車先行，為
    肇事主因。二蘇金鳳無駕照駕駛輕機車不當附掛手推車（危
    險駕駛）、未注意車前狀況，為肇事次因。」。嗣再送請臺
    灣省車輛行車事故覆議鑑定員會覆議，其結論照原鑑定意見
    ，惟意見二文詞改為「蘇金鳳駕駛輕機車，行經號誌交岔路
    口，未注意車前狀況，為肇事次因。另無照駕駛及機車不當
    掛手推車，均有違規定。」另又送請中央警察大學鑑定，其
    鑑定結果為：「一甲車駕駛甲○○駕駛營業曳引車（母車94
    3-QR（拖車96-SF）），由台中市○○區○○路往崇德路交
    岔路口方向行駛，當行駛至該路口欲右轉松德路時，未讓與
    其同向右側行駛之乙機車（輕機車DCM-399）先行，致甲車
    於右轉時，甲車母車之右後輪，碰撞乙機車後掛兩輪鐵架車
    左輪與輪框鐵架處，導致乙車駕駛蘇金鳳身體倒地，遭甲車
    右前輪呈斜向之輾壓受傷致死之事故，為肇事主因。二乙車
    機騎士蘇金鳳騎乘DCM-399輕機車，違規後掛兩輪鐵架車行
    駛道路，及未注意車前狀況（法規略），為肇事次因，另乙
    機車騎士蘇金鳳無照騎乘車輕機車，有違道路交通安全規則
    之規定。」此有附於原法院94年度交訴字第36號刑事卷宗之
    臺灣省臺中市區車輛行車事故鑑定委員會臺中市區940194號
    鑑定意見書、臺灣省車輛行車事故覆議鑑定委員會94年7月
    29日府覆議字第0940100483號函及中央警察大學95年6月16
    日校鑑科字第0950000610鑑定書各一件可資佐憑。而本院參
    酌附於臺灣臺中地方法院檢察署94年度相字第119號相驗卷
    宗之道路交通事故現場圖、道路交通事故調查報告表及現場
    照片等資料綜合判斷，認為前開鑑定意見應為可採，以之作
    為認定甲○○與被害人蘇金鳳肇事責任之依據。苟被害人未
    違規後掛兩輪鐵架車行駛道路，其車身長度未太長，及能注
    意車前狀況，本件車禍將不致因甲○○駕駛聯結車一方過失
    而輾壓被害人；本院斟酌雙方過失程度及原因力之強弱，認
    為甲○○既為肇事主因，被害人蘇金鳳為肇事次因，依序二
    人過失責任之比例應為7：3，始為妥當。乙○○等4人上訴
    意旨主張甲○○駕駛聯結車違規搶快右轉，未讓直行車先行
    ，本件被害人並無過失云云，為無可採。
五、按因故意或過失不法害他人之權利者，負損害賠償責任；汽
    車、機車或其他非依軌道行駛之動力車輛，在使用中加損害
    於他人者，駕駛人應賠償因此所生之損害；受僱人因執行職
    務，不法侵害他人之權利者，由僱用人與行為人連帶負損害
    賠償責任，民法第184條第1項前段、第191條之2前段、第18
    8條第1項前段定有明文；又不法侵害他人致死者，對於支出
    醫療及增加生活上需要之費用或殯葬費之人，亦應負損害賠
    償責任；不法侵害他人致死者，被害人之父、母、子、女及
    配偶，雖非財產上之損害，亦得請求賠相當之金額，民法第
    192條第1項、第194條亦有明定。茲查：
  (一)被害人蘇金鳳於前揭時地遭甲○○駕駛之曳引車撞及死亡，
    乙○○等4人主張甲○○之僱主南海岸公司，為南海岸公司
    、甲○○所不爭，且甲○○肇事當時所駕駛之曳引車，係登
    記於上訴人南海岸公司名下，是其依民法第188條第1項規定
    請求南海岸公司應與甲○○連帶負損害賠償責任，核屬有據
    。
  (二)又被害人蘇金鳳於前揭時地遭甲○○駕駛之曳引車撞及死亡
    ，乙○○等4人分別為蘇金鳳之配偶及子女，渠等請求甲○
    ○及其僱用人南海岸公司應連帶給付葬殯費及慰撫金，於法
    即無不合。茲將渠等4人之請求說明如下：
    1.葬殯費部分：丁○○主張被害人蘇金鳳之殯葬費係由其支
      出，為甲○○等2人所不爭執。而兩造就該殯葬費之數額
      ，於原審協議定為80萬元（見原審卷第79頁第18列），本
      院即採認之。
    2.慰撫金部分：按人命無價，親人遭車禍喪生，親情深重者
      ，莫不哀慟終身。乙○○等4人分別為被害人蘇金鳳之夫
      及子女，渠等遽遭喪妻、喪母之變故，乃為人生至慟。而
      人之生命無法以金錢價值衡量，故慰撫金數額之酌定，自
      應斟酌加害行為、兩造之身分、地位、家庭經濟能力，暨
      所受痛苦之程度等一切情狀。茲審酌甲○○駕駛大型曳引
      車於交岔路口貿然右轉致被害人蘇金鳳死亡之加害情節，
      甲○○為職業司機，名下無不動產（卷附之稅務電子閘門
      財產調件明細表參照），南海岸公司無實際營業地點，及
      乙○○等人有良好職業及家庭，因被害人蘇金鳳死亡受有
      極大痛苦等情事，認為渠等請求慰撫金各250萬元，尚屬
      過高，應各以150萬元為適當。因親人突遭意外而天人永
      別，乃人生至哀且慟，非旁人所可體會，且本院業已審酌
      上開各種情況定之，是兩造上訴意旨主張核給乙○○等4
      人慰撫金各150萬元為過高或過低云云，均無可採。
    3.據上所述，丁○○因甲○○之過失行為所得請求之損害賠
      償為230萬元（殯葬費80萬元＋慰撫金150萬元），乙○○
      、戊○○、丙○○因甲○○之過失行為所得請求之損害賠
      償各為慰撫金150萬元，於法有據。
六、惟按損害之發生或擴大，被害人與有過失，法院得減輕賠償
    金額，或免除之，民法第217條第1項定有明文。又「民法第
    192條第1項規定不法侵害他人致死者，對於支出殯葬費之人
    ，亦應負損害賠償責任，係間接被害人得請求賠償之特例。
    此項請求權，自理論言，雖係固有之權利，然其權利係基於
    侵權行為之規定而發生，自不能不負擔直接被害人之過失，
    倘直接被害人於損害之發生或擴大與有過失時，依公平之原
    則，亦應有民法第217條過失相抵規定之適用。」最高法院
    73年度台再字第182號判例可資參照。準此，被害人蘇金鳳
    對本件車禍發生既與有過失，則乙○○等4人請求甲○○等2
    人賠償殯葬費及慰撫金時，亦應有民法第217條第1項過失相
    抵之適用。而本件車禍之發生，被害人蘇金鳳應負10分之3
    責任，甲○○應負10分之7責任，已如前述。依前述規定過
    失相抵後，丁○○得請求上訴人甲○○賠償之金額為1,610,
    000元（計算式：2,300,000×（1-0.3）=1,610,000）；乙
    ○○、戊○○、丙○○得請求甲○○賠償之金額各為1,050,
    000元（計算式：1,500,000×（1-0.3）= 1,050,000）。再
    按強制汽車責任保險法第32條規定：「保險人依本法規定所
    為之保險給付，視為被保險人損害賠償金額之一部分；被保
    險人受賠償請求時，得扣除之。」乙○○等4人因本件車禍
    受領150萬元之強制汽車責任保險之保險給付，此為兩造所
    不爭執。故渠等4人向甲○○等2人請求損害賠償時，應予扣
    除（按每一人扣375,000元，強制汽車責任保險法第11條第1
    項第2款第1目、第2項規定意旨參照）。而經扣除後，丁○
    ○得請求上訴人甲○○等2人賠償之金額為1,235,000元（計
    算式：1,610,000-375,000= 1,235,000）；乙○○、戊○○
    、丙○○得請求甲○○等2人賠償之金額各為675,000元（計
    算式：1,050,000-375,000 =675,000）。是丁○○請求甲○
    ○及南海岸公司連帶給付1,235,000元；乙○○、戊○○、
    丙○○請求甲○○及南海岸公司連帶給付各675,000元，應
    予准許。
七、綜上所述，本件乙○○等4人主張甲○○等2人應負連帶賠償
    責任為可採；甲○○等2人抗辯本件車禍甲○○雖負肇事主
    因，被害人負肇事次因，但原審核給甲○○過失責任比例負
    擔百分之80為過高，被害人負擔百分之20為過低，其認定不
    當云云，尚屬可信；應分別依百分之70、百分之30負擔過失
    比例始為適當。從而，乙○○等4人依民法第184條第1項前
    段、第188條第1項等規定請求連帶賠償損害，即丁○○請求
    甲○○及南海岸公司連帶給付1,235,000元；乙○○、戊○
    ○、丙○○請求甲○○及南海岸公司連帶給付各675,000元
    ，及均自起訴狀繕本送達之翌日即94年4月27日起至清償日
    止，按週年利率百分之5計算之遲延利息，為有理由，應予
    准許。其餘逾此部分之請求，為無理由，應予駁回。原審就
    乙○○等4人請求超過上開應准許部分，為甲○○等2人敗訴
    之判決，並以供擔保為條件之假執行及免為假執行宣告，尚
    有未洽，甲○○等2人此部分上訴意旨求予廢棄改判，為有
    理由，爰由本院予以廢棄改判如主文第1、2、3、4項所示。
    至於乙○○等4人其餘請求不應准許部分，原判決為甲○○
    等2人敗訴之判決，經核於法並無不合，甲○○等2人上訴意
    旨求予廢棄改判，為無理由，應駁回其上訴。另乙○○等4
    人之上訴部分，原判決為其敗訴之判決，經核於法並無不合
    ，其等上訴為無理由，均應駁回其上訴。
八、本件事證已臻明確，兩造其餘主張、攻擊防禦方法及舉證，
    核與判決結果不生影響，爰不另一一論述，併此敘明。
九、據上論結，本件上訴人甲○○、南海岸企業有限公司上訴為
    一部有理由，一部無理由，對造上訴人乙○○、丁○○、丙
    ○○、戊○○上訴為無理由，依民事訴訟法第450條、第449
    條第1項、第79條、第85條第1項前段、第2項，判決如主文
    。
中　　華　　民　　國　　96　　年　　7 　　月　　11　　日
                  民事第五庭    審判長法　官  林陳松
                                      法　官  鄭金龍
                                      法　官  王重吉
以上正本係照原本作成。
如對本判決上訴，須於收受判決送達後20日內向本院提出上訴書
狀，其未表明上訴理由者，應於提出上訴後20日內向本院提出上
訴理由書（須按他造人數附具繕本）。
上訴時應提出委任律師為訴訟代理人之委任狀。具有民事訴訟法
第466條之1第1項但書或第2項之情形為訴訟代理人者，另應附具
律師及格證書及釋明委任人與受任人有該條項所定關係之釋明文
書影本。
                                      書記官  紀美鈺
中　　華　　民　　國　　96　　年　　7 　　月　　12　　日
                                                      Ｍ
